---
title: "PCM_S2"
author: "Marcial Escudero"
date: "2024-01-10"
output: html_document
editor_options: 
  chunk_output_type: console
---

PHYLOGENETIC GENERALIZAED LEAST SQUARES
MÍNIMOS CUADRADOS FILOGNÉTICOS GENERALIZADOS 
#############################################

NO INDEPENDENCIA ESTADÍSTICA DE LOS DATOS DE ESPECIES EMPARENTADAS

Desafortunadamente, debido a la semejanza de organismos vivos relacionados que descienden de ancestros comunes en el pasado, la suposición de independencia de los valores de las variables generalmente no se cumple para los datos que se originan en especies diferentes (Felsenstein 1985). 
Por el contrario, de hecho, las especies más estrechamente relacionadas a menudo tienden a tener desviaciones residuales correlacionadas en sus valores de la variable y con respecto a los estimados por el modelo.
Por ejemplo, si una especie tiene una gran desviación residual positiva en la variable y en comparación con el valor estimado por el modelo, entonces es más probable que otras especies hermanas estrechamente relacionadas tengan grandes valores residuales positivos también. Si este es el caso, entonces los errores residuales en y están correlacionados, lo que implica una violación del supuesto del método de mínimos cuadrados de que los errores residuales están distribuidos de manera identica e independiente (lo llamaremos condición i.i.d).
Para el caso de la regresión lineal, la técnica de contrastes filogenéticamente independientes resuelve este problema transformando primero los datos en un conjunto de contrastes que son teóricamente independientes de la filogenia y por lo tanto no violan i.i.d. Esto significa que podemos proceder a utilizar estos contrastes con el método de los mínimos cuadrados ordinarios.

Sin embargo, mucho antes del desarrollo de los contrastes independientes, ya existía un método de estimación que nos permitía contabilizar las variables no i.i.d. en el error residual de un modelo de regresión. Esta técnica se llama mínimos cuadrados generalizados o GLS. GLS fue descrito por primera vez en un artículo de Aitken (1936). Unos años después de la publicación del método de contrastes de Felsenstein (1985), Grafen (1989) señaló que GLS podría usarse para propósitos similares. De hecho, posteriormente se ha demostrado que la regresión de contrastes es un caso especial de GLS, como veremos a continuación (Blomberg et al. 2012). GLS, sin embargo, también nos permite ser un poco más flexibles acerca de la estructura de correlación específica del error residual en el modelo, y también nos permite incluir factores discretos como variables independientes. 


EQUIVALENCIA DEL MÉTODO PIC Y PGLS

Lo primero que haremos en este capítulo es "probar" la equivalencia de la regresión de contrastes (es decir, PIC), sobre la cual aprendimos en la sesión anterior, y PGLS.
Lo que podemos hacer es simplemente ajustar una regresión de contrastes y una regresión PGLS a los mismos datos y luego mostrar que se obtiene un resultado numéricamente idéntico. 
Para ilustrar esto, usaremos un análisis de la morfología de la órbita de los primates. Podemos relacionar el tamaño de los ojos con el tamaño del cráneo y, eventualmente, con los patrones de actividad diaria de las especies.
Este ejemplo proviene de un artículo de Kirk & Kay (2004), ampliado en una maravillosa publicación de blog de Randi Griffin (2017 https://www.randigriffin.com/2017/11/17/primate-orbit-size.html).
Los archivos de datos (primateEyes.csv) y los archivos de árbol (primateEyes.phy) están disponibles en este proyecto de R.

Como queremos comparar la regresión PIC con PGLS, comenzaremos cargando nuestros datos y el árbol, calculando contrastes independientes usando pic y luego ajustando un modelo de regresión lineal a nuestros contrastes con la función lm. Luego podemos repetir nuestro análisis usando PGLS.
Este análisis simplemente duplica lo que ya hemos aprendido.

```{r}
## load packages
library(phytools)
## read data from file
primate.data<-read.csv("primateEyes.csv",row.names=1,stringsAsFactors=TRUE)
## inspect data
head(primate.data,4)

## read tree from file and inspect
primate.tree<-read.tree("primateEyes.phy")
print(primate.tree,printlen=2)

## extract orbit area from our data frame and add names
orbit.area<-setNames(primate.data[,"Orbit_area"],rownames(primate.data))
## extract skull length from our data frame and add names
skull.length<-setNames(primate.data[,"Skull_length"],rownames(primate.data))
## compute PICs on the log-transformed values of both traits
pic.orbit.area<-pic(log(orbit.area),primate.tree)
pic.skull.length<-pic(log(skull.length),primate.tree)
## fit a linear regression to orbit area as a function of
## skull length, without an intercept term
pic.primate<-lm(pic.orbit.area~pic.skull.length+0)
summary(pic.primate)

```

La pendiente del modelo ajustado es muy significativa y tiene un valor estimado de aproximadamente 1,38. 
Dado que ambos rasgos están transformados logarítmicamente, esta pendiente proporciona la relación alométrica que mejor se ajusta entre la longitud del cráneo y el área de la órbita en todos los primates de nuestros datos. 
Para visualizar esto, ¿por qué no representamos nuestros datos originales más nuestros PICs y la regresión PIC?

```{r}
## set plotting parameters
par(mfrow=c(1,2),mar=c(5.1,4.6,2.1,1.1))
## plot our raw data in the original space
plot(orbit.area~skull.length,log="xy",pch=21,bg=palette()[4],cex=1.2,bty="n",xlab="skull length (cm)",ylab=expression(paste("orbit area (",mm^2,")")),cex.lab=0.8,cex.axis=0.7,las=1)
mtext("(a)",line=0,adj=0,cex=0.8)
## plot our phylogenetic contrasts
plot(pic.orbit.area~pic.skull.length,pch=21,bg=palette()[4],cex=1.2,bty="n",xlab="PICs for log(skull length)",ylab="PICs for log(orbit area)",cex.lab=0.8,cex.axis=0.7,las=1)
mtext("(b)",line=0,adj=0,cex=0.8)
## limit the plotting area to the range of our two traits
clip(min(pic.skull.length),max(pic.skull.length),min(pic.orbit.area),max(pic.orbit.area))
## add our fitted contrasts regression line
abline(pic.primate,lwd=2)
```

Ahora vamos a proceder con nuestro PGLS.
Para ello vamos a usar el paquete nlme.
Para nuestro siguiente paso, necesitamos tomar nuestro árbol filogenético de primates y convertirlo en un tipo especial de objeto R llamado estructura de correlación.
Esto es lo que nuestra función de ajuste de modelos GLS tomará como entrada, junto con nuestros datos. Luego, la estructura de correlación se usará para definir la distribución de los residuos de nuestro modelo lineal.
Por ahora, construiremos nuestro objeto "corStruct" usando la función mono corBrowniana.

```{r}

library(nlme)

spp<-rownames(primate.data)
corBM<-corBrownian(phy=primate.tree,form=~spp)
corBM

```

Con el argumento form indicamos a la función como hacer la correspondencia entre las especies en el data.frame y en la filogenia. Si no indicamos como hacer esto, la función asume que ambos están en el mismo orden (lo que no suele ser el caso).

Ahora estamos listos para ajustar nuestro modelo lineal.Haremos esto usando la función gls de  nlme. 
gls funciona de manera muy similar a la función lm que ya hemos aprendido pero (para nuestros propósitos) tomaremos solo un argumento adicional: correlation.
El valor de la correlación es solo nuestro "corStruct", corBM, que generamos anteriormente usando corBrownian.

```{r}
pgls.primate<-gls(log(Orbit_area)~log(Skull_length),data=primate.data,correlation=corBM)
summary(pgls.primate)
```

¿Cómo se compara esto con el modelo que ajustamos a nuestros contrastes anteriormente? 
Son, como mínimo, similares, pero ¿son idénticos? 
Para averiguarlo, podríamos hacer esto usando la prueba lógica ==; sin embargo, en las computadoras suele ser una buena idea evitar intentar evaluar la igualdad de los números reales. Esto se debe a que, por razones técnicas, los números reales pueden diferir en el decimoquinto decimal incluso cuando se supone que son idénticos. 
En lugar de eso, calculemos el valor absoluto de la diferencia entre los coeficientes de pendiente de los dos modelos. Si esto se evalúa como un número muy pequeño, entonces sugiere que sus valores son los mismos.

```{r}
coef(pic.primate)
coef(pgls.primate)
abs(coef(pic.primate)[1] -coef(pgls.primate)[2])
```

Como puedes apreciar la diferencia es pequeñisima.

Una diferencia clara que se puede apreciar entre PIC y PGLS es que en la segunda hay una ordenada al origen (intercept o intercepto) pero no en el PIC. Esto es poque en PGLS no tranformamos nuestros datos en un nuevo especio previo al análisis y por lo tanto no estamos forzados a renunciar a este parámetro en nuestro modelo.
La equivalencia entre PIC y PGLS no es solamente en la pendiente, también en F, t y el valor de P.

```{r}
summary(pic.primate)$coefficients[1,4]

summary(pgls.primate)$tTable[2,4]

```

En resumen podemos concluir que tal y como fue demostrado anteriormente (Blomberg et al., 2012) PIC es simplemente un caso especial de PGLS. 
Concretamente al caso en que se asume que la estructura de la correlación de errores residuales del modelo corresponde a un model Browniano.


ASUNCIONES A PRIORI DE PGLS

Hemos usado la estructura de correlación de error residual más simple para datos filogenéticos, que se llama corBrowniana. Como señalamos anteriormente, esta estructura simplemente supone que la correlación entre los errores residuales de cualquier par de especies en el árbol es directamente proporcional al tiempo en el árbol que evolucionan conjuntamente desde la raiz (cuando son el mismo linaje). 
Esta correlación esperada surge directamente de un modelo implícito que hemos asumido con respecto a cómo evolucionan nuestros rasgos de carácter en el árbol. 
Vamos a visualizar esto.

```{r}

## set the random number generator seed
set.seed(88)
## simulate a random 5-taxon tree
tree<-pbtree(n=5,scale=10,tip.label=LETTERS[5:1])
## subdivide our plotting area into two panels
par(mfrow=c(2,1))
## plot the tree
plotTree(tree,mar=c(3.1,1.1,4.1,1.1),fsize=1.25,ylim=c(0.5,5.4))
## add a horizontal axisaxis(1)
## add edge labels giving the branch lengths
edgelabels(round(tree$edge.length,2),pos=3,frame="none",cex=0.9)
mtext("(a)",line=1,adj=0)
## switch to the second panel
plot.new()
## set new plot margins and plot dimensions
par(mar=c(3.1,1.1,4.1,1.1))
plot.window(xlim=c(0,6),ylim=c(0,6))
## add a grid of lines for our correlation matrix
lines(c(0,6,6,0,0),c(0,0,6,6,0))
for(i in 1:5) lines(c(i,i),c(0,6))
for(i in 1:5) lines(c(0,6),c(i,i))
## compute the assumed correlation structure
V<-cov2cor(vcv(tree)[LETTERS[1:5],LETTERS[1:5]])
## print it into the boxes of our grid
for(i in 1:5) text(i+0.5,5.5,LETTERS[i],cex=1.1)
for(i in 1:5) text(0.5,5.5-i,LETTERS[i],cex=1.1)
for(i in 1:5) for(j in 1:5) text(0.5+i,5.5-j,round(V[i,j],2),cex=1.1)
mtext("(b)",line=1,adj=0)
```

Es relativamente fácil entender cómo la matriz de correlación se completa a partir de la filogenia. 
Tomemos, por ejemplo, la correlación entre los taxones C y E. Para obtener esto, simplemente dividimos la distancia desde la raíz del común ancestro de C y E (4.36) por la longitud total del árbol (10) y obtenemos la correlación (0.44). 
Asimismo, para obtener la correlación entre los taxones C y D, calculamos la distancia desde la raíz hasta su ancestro común (4.36 + 2,96 = 7,32) y dividirlo por la longitud total del árbol (10) para obtener la correlación, la cual (redondeada a dos dígitos).
Los táxones que se separan desde la raíz del árbol tienen una correlación de 0. Y cada taxon tiene una correlación con siguo mismo de 1.


Ahora que entendemos la forma de nuestro modelo para la correlación del error residual en PGLS, también es sencillo imaginar formas en las que se podrían relajar los supuestos de este modelo. 
Una relajación muy simple de nuestro modelo podría ser mediante la introducción de un único parámetro adicional, digamos λ, como multiplicador de los elementos fuera de la diagonal de la matriz (Pagel 1999). Lo interesante de este modelo varía desde un un OLS (cuando λ = 0) hasta PGLS estándar (cuando λ = 1). 
Podemos determinar qué valor de λ está mejor respaldado por el patrón en nuestros datos estimándolo usando un procedimiento llamado máxima verosimilitud. 

Para aplicar el modelo λ en PGLS, usaremos una función alternativa para generar la estructura de correlación de los errores en nuestro modelo lineal. Esta función también es del paquete ape y se llama corPagel

```{r}
corLambda <-corPagel(value=1,phy=primate.tree,form=~spp)
corLambda
```

Puede notar que los argumentos tomados por corPagel son muy similares a los de corBrowniano pero también incluyen el valor de argumento adicional, que le hemos asignado. Esta es la condición inicial para nuestro factor de escala λ que estimaremos al mismo tiempo que ajustamos el modelo de regresión a nuestros datos. La condición inicial específica para λ no es demasiado importante, pero debemos asegurarnos de elegir un número que esté en el rango en el que se define λ. Dado que λ siempre se define entre 0 y 1, es una apuesta bastante segura establecer el valor inicial de λ en 1. 
Ahora podemos proceder a ajustar el mismo modelo de regresión que antes a nuestros datos, pero esta vez con nuestra estructura de correlación actualizada. Observe nuevamente que el valor particular que especificamos para λ es solo un valor inicial. El valor final de λ se estimará conjuntamente con nuestro modelo de regresión ajustado.

```{r}

pgls.Lambda<-gls(log(Orbit_area)~log(skull.length), data=primate.data,correlation=corLambda)
summary(pgls.Lambda)

```

Este resultado muestra que la estimación ML de lambda, 1,01, es extremadamente cercana a 1, pero un poquito más alta. 
Eso significa que, según nuestro modelo, los parientes cercanos tienen residuos correlacionados e incluso un poco más de lo que tendrían según nuestro modelo original. Concluimos que existe una correlación evolutiva entre los dos rasgos. 

Además del modelo λ, hay otras formas en las que la estructura de correlación del error residual de nuestro modelo puede hacerse más flexible. Los principios que subyacen al trabajo con las estructuras de error alternativas en R son básicamente los mismos. Primero creamos un objeto no inicializado de clase "corStruct" y luego optimizamos los parámetros de la estructura de error junto con nuestro modelo. Normalmente, cada estructura de error tiene corBrowniano como caso especial, y muchas también tienen OLS (para el modelo λ, λ = 0) como caso especial. Para elegir el modelo que mejor se ajuste a nuestros datos, es un ejercicio válido ajustar modelos alternativos para la estructura de error a nuestro árbol y conjunto de datos y compararlos.


ANOVA Y ANCOVA FILOGENÉTICO

Quizás la característica más atractiva de PGLS en comparación con la regresión de contrastes es que es muy sencillo ajustar un modelo lineal que incluye uno o más factores como variables independientes (es decir, un modelo ANOVA) o una combinación de factores continuos y discretos (es decir, un modelo ANCOVA).

Para ver cómo funciona esto, podemos probar la hipótesis de que el patrón de actividad diaria (nocturno, diurno o catemeral -crepuscular- afecta el tamaño relativo del ojo. Decimos aquí tamaño relativo del ojo porque nuestro análisis también controlará la alometría al incluir el tamaño del cráneo como una covariable adicional. 
Este tipo de modelo se llama modelo ANCOVA y asumiremos que la estructura de correlación del error residual está dada por la filogenia. Por lo tanto, llamaremos a nuestro modelo ANCOVA filogenético generalizado.
El patrón de actividad ya es una columna en nuestro conjunto de datos primate.data. También hemos construido nuestra estructura de correlación, corBM, que depende sólo de nuestro árbol.

```{r}
primate.ancova<-gls(log(Orbit_area)~log(Skull_length)+Activity_pattern,data=primate.data,correlation=corBM)
anova(primate.ancova)
```

Esto muestra que hay una correlación evolutiva entre el tamaño de la órbita de los ojos y el patrón diario de actividad después de corregir por la allometría con el tamaño del cráneo.

```{r}
## set the margins of our plot using par
par(mar=c(5.1,5.1,2.1,2.1))
## set the point colors for the different levels
## of our factor
pt.cols<-setNames(c("#87CEEB","#FAC358","black"),levels(primate.data$Activity_pattern))
## plot the data
plot(Orbit_area~Skull_length,data=primate.data,pch=21,bg=pt.cols[primate.data$Activity_pattern],log="xy",bty="n",xlab="skull length (cm)",ylab=expression(paste("orbit area (",mm^2,")")),cex=1.2,cex.axis=0.7,cex.lab=0.8)
## add a legend
legend("bottomright",names(pt.cols),pch=21,pt.cex=1.2,pt.bg=pt.cols,cex=0.8)
## create a common set of x values to plot our
## different lines for each level of the factor
xx<-seq(min(primate.data$Skull_length),max(primate.data$Skull_length),length.out=100)
## add lines for each level of the factor
lines(xx,exp(predict(primate.ancova,newdata=data.frame(Skull_length=xx,Activity_pattern=as.factor(rep("Cathemeral",100))))),lwd=2,col=pt.cols["Cathemeral"])
lines(xx,exp(predict(primate.ancova,newdata=data.frame(Skull_length=xx,Activity_pattern=as.factor(rep("Diurnal",100))))),lwd=2,col=pt.cols["Diurnal"])
lines(xx,exp(predict(primate.ancova,newdata=data.frame(Skull_length=xx,Activity_pattern=as.factor(rep("Nocturnal",100))))),lwd=2,col=pt.cols["Nocturnal"])      

```

Esto indica que las especies nocturnas tienen orbitas más grandes en comparación a las otras.

En resumen, PGLS es más flexible que PIC.


##################################
ACTIVIDAD

Repite los análisis de PGLS mostrados en esta sesión pero mediante el uso de la función gpls() del paquete caper.

```{r}

library(caper)
?pgls

##Add your codes here

```


REFERENCIAS BÁSICAS

Blomberg, S. P., Lefevre, J. G., Wells, J. A., & Waterhouse, M. (2012). Independent contrasts and PGLS regression estimators are equivalent. Systematic biology, 61(3), 382-391.

Pagel, M. (1999). Inferring the historical patterns of biological evolution. Nature, 401(6756), 877-884.

REFERENCIAS RECOMENDADAS

Kirk EC, Kay RF. 2004. The evolution of high visual acuity in the Anthropoidea. In Anthropoid Origins (pp. 539-602). Springer US.